最高法院刑事判決　　　　　　　　　　　　　　　九十三年度台上字第一三一一號
　　上　訴　人　台灣高等法院台南分院檢察署檢察官
　　被　　　告　甲○○
　　　　　　　　丙○○
　　　　　　　　丁○○
　　　　　　　　乙○○
　　　　　　　　　　　　（另案在台灣彰化監獄彰化分監執行中）
右上訴人因被告等違反水土保持法案件，不服台灣高等法院台南分院中華民國九十二
年十一月五日第二審判決（九十二年度上訴字第九八四號，起訴案號：台灣雲林地方
法院檢察署九十一年度偵字第二四五號），提起上訴，本院判決如左：
    主  文
原判決撤銷，發回台灣高等法院台南分院。
    理  由
本件原判決以公訴意旨略稱：廖蓮冬（業於民國九十一年九月十九日死亡）明知林裕
銘所有，而由其祖父即被告丙○○管有之雲林縣虎尾鎮○○○段一二四六號土地（下
稱系爭土地）為農牧用地。其開發利用或採取土石，依水土保持法第八條第一項第二
款、第三款之規定，應經調查規劃，依水土保持技術規範實施水土保持之處理與維護
，竟未擬具水土保持計畫，依同法第十二條第一項之規定，送請主管機關核定。而自
九十一年一月十二日起，被告丙○○與廖蓮冬基於犯意聯絡，由廖蓮冬僱用亦具有犯
意聯絡之被告甲○○、丁○○、乙○○與另一名已逃逸之不明男子等四人，於現場分
工挖地採取土石，其中被告甲○○及已逃逸之男子，連人帶怪手機具各一部在現場從
事挖土作業；被告丁○○、乙○○於現場操作深水馬達從事抽水工作，以利挖土機深
挖。至同年月十四日下午三點三十分許為警查獲時，已在上揭土地擅自開挖長達九十
三公尺、寬六十三公尺、深約四公尺之一大水池，致生有喪失地表及地下水源涵養之
水土流失，並使鄰地有塌陷之危險等情，因認被告等涉有共犯水土保持法第三十三條
第三項、第一項第二款之罪嫌云云。惟經審理結果，認為不能證明被告等犯罪，因而
維持第一審諭知被告等均無罪之判決，駁回檢察官在第二審之上訴，固非無見。
惟查：（一）除有特別規定外，被告未於審判期日到庭而逕行審判者，其判決當然違
背法令。又第二審法院得不待被告之陳述逕行判決者，以被告經合法傳喚，無正當理
由不到庭者為限，刑事訴訟法第三百七十九條第六款、第三百七十一條分別定有明文
。本件被告乙○○被訴違反水土保持法案件，第一審法院於九十二年五月十五日及原
審於九十二年十月二十二日審理時雖未到庭，惟其因另案犯竊盜罪，經台灣高等法院
台中分院判處有期徒刑一年確定，自九十二年四月二日入台灣彰化監獄彰化分監執行
，應至九十三年四月一日始執行完畢，有台灣高等法院被告全國前案紀錄表在卷可稽
（見原審卷第四十、四十二頁）。前開審判期日，被告乙○○既在台灣彰化監獄彰化
分監執行中，第一審及原審屆期均未借提審理，即難認其係無正當理由不到庭，第一
審判決關於被告乙○○部分，所踐行之訴訟程序，顯屬於法有違，原判決未予糾正，
仍予維持，並亦不待被告乙○○到庭陳述即逕行判決，同有違誤。（二）客觀上為法
院認定事實及適用法律之基礎之證據雖已調查，而其內容未明瞭者，即與未經調查無
異，如遽行判決，仍屬應於審判期日調查之證據而未予調查。原判決理由雖說明：本
案是否有「致生水土流失」之實害事實，非依據專業之科學數據加以鑑定，無從認定
；惟因案發後，被告丙○○已將現場回填至二分之一，可認查獲當時之現場窪地已不
存在。且經函詢台灣省水土保持技師公會之鑑定意見，亦認：「僅依照片、現場圖、
土地登記謄本、複丈成果圖及相關人之說法等資料，恐無法鑑定，宜配合現場勘查並
經公會內部檢討後才能確定鑑定所需資料及能否鑑定」云云，故本案是否「致生水土
流失」，因時間之流逝、季節之變化、地形地貌之改變等因素，已屬調查不能，無從
認定有「致生水土流失」之實害事實存在等旨（原判決第十一頁第九至十八行）。惟
台灣省水土保持技師公會九十二年三月二十六日九二省水保技字第九二０三０三三號
函說明第五點載稱：「採取土石之現場已不存在，僅依照片、現場圖、土地登記謄本
、複丈成果圖及相關人之說法等資料，恐有不足，宜配合現場勘查並經公會內部檢討
後才能確定鑑定所需資料及能否鑑定」等語 (見第一審卷第一一四頁），依其文義，
似指本件採取土石之現場雖已不存在，僅憑上開資料，恐有不足，仍宜配合現場勘查
及公會內部檢討後才能確定鑑定所需資料及能否鑑定等情事，並非認定本件確已不能
鑑定。原判決未就該函之前後文義，詳加勾稽釐清，即謂本件有調查不能之情形，所
為判斷有嫌率斷，且與前揭函文之意旨未盡相符，亦有證據調查未盡之違誤。檢察官
上訴意旨執以指摘，為有理由，應認原判決有撤銷發回之原因。又水土保持法已於九
十二年十二月十七日修正公布，同年月十九日生效，案經發回，宜注意及之，附此敘
明。
據上論結，應依刑事訴訟法第三百九十七條、第四百零一條，判決如主文。
中　　　華　　　民　　　國　　九十三　　年　　　三　　　月　　 十五 　　日
                              最高法院刑事第九庭
                                  審判長法官  邵　燕　玲
                                        法官  陳　世　雄
                                        法官  惠　光　霞
                                        法官  石　木　欽
                                        法官  呂　丹　玉
      右正本證明與原本無異
                                              書  記  官
中　　　華　　　民　　　國　　九十三　　年　　　三　　　月　　 十八 　　日
                                                                        Ｅ
